【裁判字號】    99,交聲,2757
【裁判日期】    991231
【裁判案由】    交管條例聲異
【裁判全文】
臺灣板橋地方法院交通事件裁定        99年度交聲字第2757號
原處分機關  交通部公路總局臺北區監理所
異  議  人
即受處分人  劉祥瑞
上列異議人即受處分人因違反道路交通管理處罰條例案件，對於
交通部公路總局臺北區監理所中華民國九十九年八月三十一日所
為裁決處分（原處分案號：北監自裁字第裁４０－Ｃ00000
000號），聲明異議，本院裁定如下：
        主  文
原處分撤銷。
劉祥瑞汽車駕駛人，駕駛汽車經測試檢定酒精濃度超過規定標準
，吊扣普通小型車駕駛執照壹年。
        理  由
一、原處分機關以：異議人即受處分人劉祥瑞於民國九十九年五
    月二十三日晚間十時三十分許，駕駛車牌號碼２７５１一Ｐ
    Ｃ號自用小客車，行經臺北縣中和市○○路○段與永和路口
    ，與同向車道駕駛車牌號碼ＥＸ－２５５３號自用小客車之
    胡春榮發生擦撞，警方據報前往處理，並偕異議人劉祥瑞至
    署立雙和醫院抽血檢測，經測試結果，其血液中酒精成分為
    二０七ＭＧ∕ＤＬ，換算成呼氣後所含酒精成分為一．０三
    ＭＧ∕Ｌ，遂由原舉發機關即臺北縣政府警察局（現改制為
    新北市政府警察局）中和分局中和派出所警員當場舉發，嗣
    經原處分機關交通部公路總局臺北區○○○○○道路交通管
    理處罰條例第三十五條第一項第一款規定裁處罰鍰新臺幣（
    下同）四萬九千五百元，吊扣駕駛執照十二個月（已於九十
    九年六月九日辦理吊扣駕駛執照），並依同條例第二十四條
    第一項第二款（裁決書漏載第一項第二款）規定施以道路交
    通安全講習（業已於九十九年六月十八日參加講習）等語。
二、異議意旨略以：異議人因公共危險案件，經臺灣板橋地方法
    院檢察署以九十九年度偵字第一五四０四號為緩起訴處分，
    異議人應向指定公益團體、地方自治團體支付二萬元。經由
    緩起訴處分條件之履行，雖使異議人免受起訴程序，亦具有
    替代刑罰之效果，故仍屬廣義之「實質刑事法律處罰」。緩
    起訴處分如已影響當事人財產及身體上權利者，應可實質該
    當於行政罰法第二十六條第一項所定「依法律之處罰」，異
    議人既已受刑事法律之處罰，自無再受行政罰之義務，本件
    裁罰自屬違法，因異議人經濟上困難及為保權益，為此聲明
    異議，請求撤銷原處分等語。
三、按汽車駕駛人飲用酒類或其他類似物後其吐氣所含酒精濃度
    ，超過每公升０．二五毫克或血液中酒精濃度超過百分之０
    ．０五以上者，不得駕車，道路交通安全規則第一百十四條
    第二款定有明文；又汽車駕駛人，駕駛汽車經測試檢定有酒
    精濃度超過規定標準之情形者，處新臺幣一萬五千元以上六
    萬元以下罰鍰，並當場移置保管該汽車及吊扣其駕駛執照一
    年；又汽車駕駛人有第三十五條第一項規定之情形者，應接
    受道路交通安全講習，道路交通管理處罰條例第三十五條第
    一項第一款、第二十四條第一項第二款均有明文規定。
四、次按，行政罰法第二十六條第一項、第二項規定：「一行為
    同時觸犯刑事法律及違反行政法上義務規定者，依刑事法律
    處罰之。但其行為應處以其他種類行政罰或得沒入之物而未
    經法院宣告沒收者，亦得裁處之。」「前項行為如經不起訴
    處分或為無罪、免訴、不受理、不付審理之裁判確定者，得
    依違反行政法上義務規定裁處之。」其所揭示之所謂「一事
    不二罰」原則，探究其立法目的，係以一行為同時觸犯刑事
    法律及違反行政法上義務規定時，由於刑罰與行政罰同屬對
    不法行為之制裁，而刑罰之懲罰作用較強，故依刑事法律處
    罰，即足資警惕時，實無一事二罰再處以行政罰之必要；且
    刑事法律處罰，由法院依法定程序為之，較符合正當法律秩
    序，應予優先適用。但罰鍰以外之沒入或其他種類行政罰，
    因兼具維護公共秩序之作用，為達行政目的，行政機關仍得
    併予裁處。又此所稱「其他種類行政罰」，係指違反行政法
    上之義務應受「裁罰性」之「不利處分」而言，依行政罰法
    第二條規定，應包括限制或禁止行為之吊扣證照處分及警告
    性之講習處分在內。再按檢察官之緩起訴處分於緩起訴期間
    內，有下列情形之一者，檢察官得依職權或依告訴人之聲請
    撤銷原處分，繼續偵查或起訴：(1)於期間內故意更犯有期徒
    刑以上刑之罪，經檢察官提起公訴者；(2)緩起訴前，因故意
    犯他罪，而在緩起訴期間內受有期徒刑以上刑之宣告者；(3)
    違背第二百五十三條之二第一項各款之應遵守或履行事項者
    ，刑事訴訟法第二百五十三條之三第一項定有明文。據此可
    知經檢察官為「緩起訴」處分者，於「緩起訴」之猶豫期間
    內，最終是否會被檢察官提起公訴，猶懸而未定，亦即「緩
    起訴」處分於猶豫期間內尚未具有實質之確定力，檢察官仍
    得根據上開規定依職權或依告訴人之聲請，將被告「緩起訴
    」處分撤銷。而行政罰法第二十六條明定一事不二罰原則，
    且應受行政罰之行為如經不起訴處分或為無罪、免訴、不受
    理、不付審理之裁判「確定」者，始得依違反行政法上義務
    規定裁處之，並未明文包括「緩起訴」處分在內，雖「緩起
    訴」處分之最終使被告免於刑事訴追之效果與「不起訴」處
    分之效果相同，惟依行政罰法第二十六條第二項之立法意旨
    ，亦必須待緩起訴處分「實質確定時」，被告始最終地確定
    免於受刑事訴追，原處分機關始得為行政裁罰；亦即在緩起
    訴期間內即猶豫期間期滿前，該緩起訴處分仍有被撤銷之可
    能，處分機關若於上揭緩起訴猶豫期間期滿前逕為行政裁決
    ，裁處處分人行政罰鍰，將使受處分人日後有同時遭受行政
    處罰（指罰鍰）及刑事訴追之危險，顯與行政罰法第二十六
    條規定之立法意旨相違背（臺灣高等法院暨所屬法院九十六
    年法律座談會刑事類提案第二十四號研討意見參照）。
五、又九十四年十二月二十八日修正公布，九十七年七月一日施
    行之道路交通管理處罰條例第三十五條第八項規定：「前項
    汽車駕駛人，經裁判確定處以罰金低於本條例第九十二條第
    三項所定最低罰鍰基準規定者，應依本條例裁決繳納不足最
    低罰鍰之部分」之規定，核屬行政罰法第二十六條之特別規
    定。查酒後駕車經檢察官為緩起訴處分，並命被告向公益團
    體捐款或提供義務勞務者，被告係履行檢察官為緩起訴處分
    命令，此等命令名義上雖非刑罰，但仍是一種特殊的處遇措
    施，造成被告之財產減少或義務增加，性質上亦屬干預人民
    自由之處分，與刑事制裁無異，實質上為刑事處罰。故檢察
    官為緩起訴處分並命向公益團體捐款者，其捐款解釋上亦屬
    道路交通管理處罰條例第三十五條第八項所規定之罰金，監
    理機關雖不得再為行政裁罰，惟若行為人依緩起訴處分所支
    付之捐款金額，未達道路交通管理處罰條例第九十二條第三
    項所訂最低罰鍰基準規定者，依該條例第三十五條第八項之
    規定，即須補繳不足最低罰鍰之部分，始為適法。是檢察官
    為緩起訴處分並命捐款者，其捐款解釋上亦屬道路交通管理
    處罰條例第三十五條第八項所規定之罰金，若駕駛人所支付
    之緩起訴處分金，未達道路交通管理處罰條例第九十二條第
    三項所定最低罰鍰基準規定者，依該條例第三十五條第八項
    之規定，仍須補繳不足最低罰鍰之部分。則於緩起訴猶豫期
    間屆滿後，對上述不足額處分，處分機關仍有裁處罰鍰之空
    間，惟此須俟緩起訴猶豫期間屆滿後始得為之（臺灣高等法
    院暨所屬法院九十七年法律座談會刑事類提案第三十九號研
    討意見參照）。
六、經查：
（一）本件異議人同一之酒駕違規行為，分別經原處分機關即交
      通部公路總局臺北區監理所先後於九十九年六月九日、九
      十九年八月三十一日為裁決處分，其中九十九年六月九日
      之處分業經本院依「異議逾期」，以九十九年度交聲字第
      二三二０號駁回，業經本院調取上開卷證資料核閱無誤，
      是本件就同一違規行為再次處分，應區別係「重覆處分」
      抑或「第二次裁決」。所謂重覆處分與第二次裁決，前者
      係行政機關以已有行政處分存在，不得任意變更或撤銷為
      原因，明示或默示拒絕當事人之請求，甚至在拒絕之同時
      為先前處分添加理由，屬重覆處分，不生任何法律效果。
      後者則係指行政機關重新為實體上審查並有所處置，但並
      未變更先前處分即所謂第一次裁決之事實及法律狀況，如
      有任何變更則非第二次裁決而為全新之處分。行政處分之
      主文是否變更，固然是判斷其為重覆處分抑第二次裁決之
      主要依據，但內容及教示記載之改變亦為認定第二次裁決
      之一項準則（參照吳庚大法官所著「行政法之理論與實用
      」增訂十版第三百四十八頁至第三百五十一頁）。從而「
      第二次裁決」是指原行政處分發生形式上之存續力後，行
      政機關依職權或經當事人異議，就原行政處分於未變更原
      有行政處分之事實及法律狀態，重新為實體上審查，另為
      裁決而言。縱第二次裁決未變更原行政處分之裁決結果，
      然若於裁決理由或教示規定有變更或添加內容，實質上即
      為另一行政處分，此有最高行政法院九十三年度裁字第八
      六四號裁定意旨足資參照。本件原處分機關即交通部公路
      總局臺北區監理所先於九十九年六月九日為北監自裁字第
      裁４０－Ｃ00000000號裁決書，異議人即受處分
      人於同日收受後，於同年七月十三日提出聲明異議狀，經
      本院以九十九年度交聲字第二三二０號裁定駁回後，原處
      分機關又於九十九年八月三十一日為北監自裁字第裁４０
      －Ｃ00000000號裁決書，並於同日送達予異議人
      之住所等情，有上揭裁決書及送達證書在卷可稽，觀此二
      份裁決書內容，其事實及法律狀況均未變更，然就罰鍰繳
      納期限及罰鍰逾期不繳納之處分均已有不同之處置，揆諸
      前開說明，應為「第二次裁決」。是其得提起救濟之期間
      應自該第二次裁決生效起計算，而該次裁決書既於九十九
      年八月三十一日作成，並於同日合法送達予異議人，異議
      人於九十九年九月一日聲明異議，尚未逾越法定二十日聲
      明異議不變期間，此有異議狀上所蓋原處分機關收文戳章
      在卷可稽，是本件異議尚屬合法，合先敘明。
（二）異議人於九十九年五月二十三日晚間十時三十分許，駕駛
      車牌號碼２７５１一ＰＣ號自用小客車，行經臺北縣中和
      市○○路○段與永和路口，與同向車道駕駛車牌號碼ＥＸ
      －２５５３號自用小客車之胡春榮發生擦撞，警方據報前
      往處理，並偕異議人劉祥瑞至署立雙和醫院抽血檢測，經
      測試結果，其血液中酒精成分為二０七ＭＧ∕ＤＬ，換算
      成呼氣後所含酒精成分為一．０三ＭＧ∕Ｌ，而有汽車駕
      駛人酒精濃度超過規定標準之交通違規行為乙節，為異議
      人所自認屬實，並有臺北縣政府警察局九十九年五月二十
      三日北縣警交大字第Ｃ00000000號舉發違反道路
      交通管理事件通知單影本一紙存卷可稽。又其同一酒後駕
      車之行為，因同時觸犯刑法第一百八十五條之三之公共危
      險罪，經臺灣板橋地方法院檢察署檢察官於九十九年六月
      十一日以九十九年度偵字第一五四０四號為緩起訴處分，
      緩起訴期間為一年，並命異議人應於緩起訴處分確定後，
      收到檢察官執行緩起訴處分命令通知書一個月之期間內，
      向指定公益團體、自治團體支付二萬元，復經檢察官依職
      權呈請臺灣高等法院檢察署再議，該署於九十九年七月二
      十日以九十九年度上職議字第九七九五號處分書駁回再議
      確定，此有該緩起訴處分書、臺灣高等法院檢察署處分書
      及臺灣板橋地方法院檢察署檢察官執行緩起訴處分命令通
      知書影本各一份在卷可參，並經本院依職權調取上開卷證
      資料核閱無誤，堪認異議人確有原處分所指酒後駕駛汽車
      之違規行為無訛。
（三）本件異議人上開酒後駕車之行為，既同時違反道路交通管
      理處罰條例第三十五條第一項第一款與刑法第一百八十五
      條之三之規定，係一行為同時觸犯刑事法律及違反行政法
      上義務規定，依行政罰法第二十六條第一項前段規定，應
      依刑事法律處罰之。而異議人酒後駕車違反刑法第一百八
      十五條之三之規定，業經臺灣板橋地方法院檢察官以上開
      九十九年度偵字第一五四０四號為緩起訴處分，緩起訴期
      間為一年，並應向指定公益團體、自治團體支付二萬元，
      嗣前開緩起訴處分於九十九年七月二十日確定，緩起訴期
      間為「九十九年七月二十日至一００年七月十九日」，是
      異議人目前係處於上開緩起訴處分之猶豫期間內，其刑事
      訴追程序尚未終局確定，隨時有撤銷原因發生之可能，揆
      諸前開說明，必須待緩起訴處分「實質確定」時，異議人
      始最終地確定免於受刑事訴追，原處分機關始得為行政裁
      罰裁處罰鍰，亦即在緩起訴猶豫期間期滿前，該緩起訴處
      分仍有被撤銷之可能，此時原處分機關若依法為行政裁決
      為罰鍰處分，將使受處分人有同時遭受行政處罰（罰鍰）
      及刑事訴追之危險，顯與行政罰法第二十六條規定之立法
      意旨相違背。
（四）至於原處分機關援引交通部九十五年七月十七日交路字第
      ０九五０００六九八六號函釋、法務部行政罰法諮詢小組
      第一次會議紀錄結論、法務部九十八年十月十九日法律決
      字第０九八０七００六八七號函，認「緩起訴者乃附帶條
      件的不起訴處分，亦即是不起訴的一種」，而認應維持原
      裁處罰鍰之處分云云。惟按法官依據法律獨立審判，憲法
      第八十條定有明文；且各機關依其職掌就有關法規為釋示
      之行政命令，法官於審判案件時，固可予以引用，但仍得
      依據法律，表示適當之不同見解，並不受其拘束，司法院
      大法官會議釋字第二百十六號解釋意旨可資參照。是原處
      分機關所提前開意見，既與本院前揭見解不同，本院自不
      受其拘束，附此敘明。
七、綜上所述，異議人確有於前揭時間、地點，飲酒後駕駛自用
    小客車之違規行為，原處分機關在緩起訴處分尚未實質確定
    前，逕依道路交通管理處罰條例第三十五條第一項第一款規
    定裁罰異議人罰鍰四萬九千五百元部分，顯與行政罰法第二
    十六條第一項前段、第二項之規定意旨有違，即有可議。又
    原處分機關依前揭道路交通管理處罰條例第三十五條第一項
    一款及第二十四條第一項第二款之規定，裁處異議人吊扣駕
    駛執照（裁決書漏未載明普通小型車駕駛執照）十二個月及
    施以道路交通安全講習（業已於九十九年六月十八日參加講
    習）之其他種類行政裁罰之部分，因屬行政罰法第二十六條
    第一項但書及第二條第一款所稱之其他種類行政罰，兼具維
    護公共秩序之作用，為達此行政目的，原處分機關就此部分
    予以裁處，並無違反一事不二罰原則，惟因本件酒後駕車為
    一個違規行為，罰鍰、吊扣處分及施以道路交通安全講習部
    分無從分離。從而，應認異議人提起本件異議為有理由，本
    院自應將原處分撤銷，自為裁罰如主文第二項所示，以期適
    法（參照臺灣高等法院暨所屬法院九十八年法律座談會刑事
    類提案第二十號、第二十三號討論提案審查意見暨研討結果
    ）。
八、至罰鍰部分應由原處分機關俟上開緩起訴期間屆滿後，依異
    議人是否經撤銷緩起訴並受刑事追訴處罰之情形，暨參酌道
    路交通管理處罰條例第三十五條第八項所定「經裁判確定處
    以之罰金低於本條例第九十二條第四項所訂最低罰鍰基準規
    定者，應依本條例裁決繳納不足最低罰鍰」之意旨，另為適
    法之處理，併此敘明。
據上論斷，應依道路交通管理處罰條例第八十七條第二項，道路
交通事件處理辦法第十九條，裁定如主文。
中    華    民    國    99    年    12    月    31    日
                        交通法庭  法  官  鄭水銓
以上正本證明與原本無異。
如不服本裁定應於送達後五日內向本院提出抗告狀。
                                  書記官  洪紹甄
中    華    民    國   100    年    1     月    4     日

司法院資訊處製作；財團法人民間司法改革基金會備份。
